ACORDAO-COMPLETO-2425341

ACÓRDÃO 2338/2020 ATA 33/2020 - PLENÁRIO

VISTOS, relatados e discutidos estes autos de Representação oferecida pelo Ministério Público junto ao Tribunal de Contas da União, apresentada pelo Subprocurador-Geral Lucas Rocha Furtado, por meio da qual requereu que essa Corte de Contas decida pela adoção das medidas de sua competência visando fiscalizar, em conjunto com o Tribunal Superior Eleitoral - TSE, a execução dos recursos do Fundo Especial de Financiamento de Campanha no valor de R$ 2 bilhões, denominado "fundo eleitoral", aprovado pelo Congresso Nacional para o Orçamento de 2020 e sancionado pelo Presidente da República, os quais se destinarão a financiar as campanhas eleitorais municipais no presente exercício;
ACORDAM os Ministros do Tribunal de Contas da União, reunidos em Sessão Plenária, diante das razões expostas pelo Relator, em: 
9.1. não conhecer da Representação, por não atender aos requisitos de admissibilidade constantes no art. 235 do Regimento Interno deste Tribunal c/c o art. 103, § 1º, da Resolução - TCU 259/2014;
9.2. dar ciência deste Acórdão ao Ministério Público junto ao Tribunal de Contas da União, e ao Tribunal Superior Eleitoral, informando que o Relatório e o Voto que o fundamentam podem ser consultados por meio do endereço www.tcu.gov.br/acordaos, além de esclarecer que, caso requerido, o TCU poderá fornecer sem custos as correspondentes cópias, de forma impressa; e
9.3. arquivar os presentes autos, nos termos do art. 169, V, do Regimento Interno.

Representação acerca de irregularidades na execução dos recursos do Fundo Especial de Financiamento de Campanha, denominado "fundo eleitoral".

Tribunal Superior Eleitoral.

3. Interessados/Responsáveis: não há.

13.1. Ministros presentes: José Mucio Monteiro (Presidente), Walton Alencar Rodrigues, Benjamin Zymler, Aroldo Cedraz, Raimundo Carreiro (Relator), Ana Arraes, Bruno Dantas e Vital do Rêgo.
13.2. Ministro-Substituto convocado: Augusto Sherman Cavalcanti.
13.3. Ministro-Substituto presente: Marcos Bemquerer Costa.

RAIMUNDO CARREIRO

Adoto como Relatório a instrução elaborada pelo auditor da Secretaria de Controle Externo da Administração do Estado (SecexAdministração) (peça 4) , cuja proposta obteve a anuência do Diretor (peça 5) :
"INTRODUÇÃO
1.	Cuidam os autos de representação do Ministério Público junto ao Tribunal de Contas da União - MP/TCU, da lavra do Subprocurador-Geral Lucas Rocha Furtado, com o objetivo de que essa Corte de Contas decida pela adoção das medidas de sua competência visando fiscalizar, em conjunto com o Tribunal Superior Eleitoral - TSE, a execução dos recursos do Fundo Especial de Financiamento de Campanha no valor de R$ 2 bilhões, denominado "fundo eleitoral", aprovado pelo Congresso Nacional para o Orçamento de 2020 e sancionado pelo Presidente da República, os quais se destinarão a financiar as campanhas eleitorais municipais no presente exercício (peça 1) .
HISTÓRICO 
2.	O MP/TCU apontou inicialmente que o "volume de recursos do Fundo Especial de Financiamento de Campanha (FEFC) instituído pela Lei 13.487/2017, denominado "fundo eleitoral", destinado a financiar as campanhas eleitorais municipais neste exercício, há muito vem sendo objeto de questionamento pela imprensa" (peça 1, p. 2) . 
3.	O representante ministerial fez referência a diversas matérias veiculadas no início de dezembro de 2019 em que "noticiaram que, em 4/12/2019, a Comissão Mista de Orçamento do Congresso Nacional havia aprovado o relatório preliminar que elevou para 3,8 bilhões o fundo eleitoral destinados às campanhas municipais de 2020 - mais que o dobro em relação a 2018, quando foram distribuídos R$ 1,7 bilhão aos candidatos" (peça 1, p. 2) .
4.	O MP/TCU ressaltou sobre o tema que (peça 1, p.2) : 
a proposta de orçamento enviado pelo Executivo pretendia destinar a já considerável quantia de R$ 2 bilhões para custeio das disputas locais, mas os presidentes e líderes de partidos de diferentes bandeiras (PP, MIDB, PTB, PT, PSL, PL, PSD, PSB, Republicanos, PSDB, PDT, DEM e Solidariedade) , que representam a maioria dos deputados e senadores (430 dos 513 deputados e 62 dos 81 senadores) , alinharam-se para articular a elevação do fundo em R$ 1,8 bilhão. Rivais viscerais como PSL e PT se uniram, tendo sido respaldados por partidos do chamado "centrão", para garantir suas verbas de campanha. 
5.	Salientou ainda que o caso "não chamava a atenção apenas pela exorbitância da rubrica, mas pela origem dos recursos adicionais, que seriam remanejados, em especial, das já combalidas áreas da saúde (R$ 500 milhões) , da educação (R$ 280 milhões) e da infraestrutura e desenvolvimento regional (R$ 380 milhões) " (peça 1, p.2) . 
6.	Informou o representante que considerando a proposta de elevação da rubrica destinada ao fundo eleitoral, em prejuízo a áreas essenciais à população brasileira, protocolou representação (TC Processo 040.558/2019-3) a fim de que essa Corte de Contas, no cumprimento de suas competências constitucionais de controle, adotasse as medidas de sua alçada visando (peça 1, p. 2-3) :
a)	 verificar - a partir do histórico das despesas com campanhas eleitorais declaradas nos últimos pleitos junto ao TSE - se o montante de recursos do fundo eleitoral, que veio a ser aprovado no relatório preliminar do Projeto de Lei Orçamentária 2020 (R$ 3,8 bilhões) seria efetivamente necessário ou exorbitante;
b)	 a partir dessas informações e considerando a origem desses recursos - que foram remanejados, em especial, dos Ministérios da Saúde, da Educação, da Infraestrutura e do Desenvolvimento Regional - atuasse, em conjunto com o TSE, junto ao Congresso Nacional para minimizar os danos decorrentes desses remanejamentos para a sociedade como um todo. 
7.	O MP/TCU, após tecer comparações acerca da exorbitância do montante da rubrica destinada ao fundo eleitoral do exercício de 2020, com valor próximo, por exemplo, ao total das despesas executadas pelo Ministério do Meio Ambiente em 2019, destacou as competências constitucionais de controle do TCU e as disposições contidas no art. 30 da Lei das Eleições (Lei 9.504/1997, alterada pela Lei 13.487/2017) , em especial o disposto em seu § 3°, que assim dispõe (peça 1, p. 3-4) : 
Art. 30. A Justiça Eleitoral verificará a regularidade das contas de competência, decidindo
I - pela aprovação, quando estiverem regulares;
II - pela aprovação com ressalvas, quando verificadas falhas que não lhes comprometam a regularidade; 
III - pela desaprovação, quando verificadas falhas que lhes comprometam a regularidade; 
IV - pela não prestação, quando não apresentadas as contas após a notificação emitida pela Justiça Eleitoral, na qual constará a obrigação expressa de prestar as suas contas, no prazo de setenta e duas horas.
 (...) 
§ 3 Para efetuar os exames de que trata este artigo, a Justiça Eleitoral poderá requisitar técnicos do Tribunal de Contas da União, dos estados, do Distrito Federal ou dos municípios, pelo tempo que for necessário. 
8.	Por derradeiro, com fulcro no artigo 81, inciso I, da Lei 8.443/1992, e no artigo 237 do Regimento Interno do TCU, requereu seja conhecida a presente representação a fim de que esse Tribunal decida pela adoção das medidas de sua competência visando fiscalizar, em conjunto com o TSE, a execução dos recursos do Fundo Especial de Financiamento de Campanha (R$ 2 bilhões) , denominado "fundo eleitoral", para o exercício de 2020.
EXAME DE ADMISSIBILIDADE
9.	O MP/TCU possui legitimidade para representar ao Tribunal, consoante o inciso VII do art. 237 do RI/TCU c/c o art. 84 da Lei 8.443/1992 e o art. 6º, inc. XVIII, alínea "c", da LC 75/1993. 
10.	Não obstante, a análise da peça inicial demonstra que a representação não preenche todos os requisitos de admissibilidade constantes no art. 235 do Regimento Interno do TCU e/ou no art. 103, § 1º, da Resolução - TCU 259/2014, haja vista não estar acompanhada de indícios suficientes concernentes à irregularidade ou ilegalidade noticiada.
11.	Importante consignar que o art. 103, §1º, da Resolução TCU 259/2014 reza que "O exame de admissibilidade abordará a competência do Tribunal sobre o assunto, a legitimidade do autor, a suficiência dos indícios e a existência de interesse público no trato da suposta ilegalidade apontada" (grifo nosso) .
12.	Ademais, os subprocuradores-gerais e procuradores do MPTCU, apenas quando recebem do procurador-geral a delegação prevista no art. 82, caput, da Lei 8.443/1992, adquirem legitimidade para, agindo em nome desse ramo especializado do Ministério Público, "promover a defesa da ordem jurídica, requerendo, perante o Tribunal, as medidas de interesse da Justiça, da Administração e do erário" (LOTCU, art. 81, I; RITCU, art. 62, I) .  
13.	Por isso, e a despeito de exercer o cargo de Subprocurador-Geral perante as Câmaras as funções do Ministério Público junto ao TCU às quais se refere o art. 81, II, da Lei 8.443/1992, não resta demonstrado embasamento para que o Tribunal adote a fiscalização proposta, visto não incluir-se em assunto discutido em processo submetido ao órgão fracionário perante o qual o representante atua ou de processo que lhe tenha sido distribuído. 
14.	Tal entendimento consta das razões do Acórdão 2714/2019-TCU-Plenário, Relator Ministro Benjamin Zymler, apreciado na Sessão de 20/11/2019: 
O MPTCU não consta do rol de legitimados para solicitar realização de auditorias ao Tribunal, consoante inteligência do art. 71, inciso IV da Constituição Federal; art. 38, inciso I da Lei 8.443/1992; e arts. 1º, inciso II, 231 e 232 do Regimento Interno do TCU; e a dicção do art. 81, inciso I, da Lei 8.443/1992, interpretada à luz da Constituição, não abrange a solicitação para realizar fiscalizações nas unidades administrativas da União.
CONSIDERAÇÕES FINAIS
15.	Em que pese a presente representação não merecer ser conhecida, salutar trazer algumas considerações sobre a matéria em exame.
16.	O FEFC é um fundo público destinado ao financiamento das campanhas eleitorais dos candidatos, constituído por dotações orçamentárias da União em ano eleitoral, criado pela Lei 13.487/2017 que alterou a Lei 9.504/1997. 
17.	 A proposta original da criação do FEFC (PLS 206/2017) , de autoria do então Senador Ronaldo Caiado, tinha como uma das justificativas originais "encontrar uma fonte de financiamento que viabilize as campanhas, de preferência sem impor custos adicionais ao erário, na situação de crise econômica que o país atravessa".
18.	Para a eleição geral de 2018, primeira eleição a implementar o fundo, o valor do FEFC foi de R$ 1.716.209.431,00 (um bilhão, setecentos e dezesseis milhões, duzentos e nove mil e quatrocentos e trinta e um reais) , valor este que foi disponibilizado pelo Tesouro Nacional ao TSE em 1º de junho de 2018, nos termos da Lei nº 9.504/1997, art. 16-C, § 2º) .
19.	A lei orçamentária anual de 2020 (Lei 13.978/2020) prevê o montante de R$ 2 bilhões destinados ao FEFC a ser disponibilizado até o primeiro dia útil do mês de junho do corrente ano ao Tribunal Superior Eleitoral - TSE, que, nos termos da Resolução TSE 23605/2019, posteriormente, repassará os valores aos partidos.
20.		Em pesquisa ao site do TSE (http://divulgacandcontas.tse.jus.br/divulga/#/consulta/campanha/2016/2/ranks) verificou-se que as eleições de 2016 aconteceram com o custo de aproximadamente R$ 3,67 bilhões e foram custeadas principalmente por desembolso de pessoas físicas e recursos dos próprios candidatos. 
21.	O custo das eleições de 2016 corrigido pelo IPCA, entre o período de 10/2016 a 03/2020, seria estimado em R$ 4,31 bilhões. Mantidos os gastos da eleição interior, acrescida aos recursos do FEFC, é de se estimar que serão despendidos valores na ordem de R$ 6,31 bilhões nas campanhas municipais em 2020.
22.	Por óbvio a preocupação do representante merece atenção dado o montante de recursos destinados às campanhas eleitorais e que poderiam ser utilizadas em áreas essenciais como as da saúde, educação, infraestrutura, desenvolvimento regional etc. Situação essa que se tornou mais grave quando é de conhecimento público que setores da própria sociedade, incluindo do próprio parlamento, clamam pela utilização dos recursos do FEFC do presente exercício para o combate da pandemia do Novo Coronavírus (Covid-19) .
23.	Não obstante, o volume destinado das dotações orçamentárias ao FEFC encontra-se no campo de discricionariedade do Congresso Nacional, cabendo a esse Tribunal o exercício do controle externo relativo à execução dos recursos do FEFC. 
24.	Com isso, considerando que o TSE divulga as informações da execução das receitas e despesas das eleições em seu portal na internet, informações essas também disponibilizada nos processos de contas, entende-se como desnecessária a fiscalização nos termos requeridos pelo representante.
CONCLUSÃO
25.	Considerando não satisfeitos todos os requisitos de admissibilidade previstos nos arts. 235 e 237, inciso I, do Regimento Interno deste Tribunal e no art. 103, § 1º, da Resolução - TCU 259/2014, impõe-se não conhecer da presente representação.
26.	Oportuno, ainda, determinar liminarmente o arquivamento deste processo, com fundamento no parágrafo único do art. 237, c/c o parágrafo único do art. 235, do Regimento Interno do TCU, e no art. 105 da Resolução - TCU 259/2014 e dar ciência ao representante.
PROPOSTA DE ENCAMINHAMENTO
27.	Ante o exposto, submetem-se os autos à consideração superior, propondo:
a) não conhecer a presente documentação como representação por não atender todos os requisitos de admissibilidade previstos, no art. 235 do Regimento Interno do TCU e no art. 103, § 1º, da Resolução - TCU 259/2014;
b) determinar liminarmente o arquivamento deste processo, com fundamento no parágrafo único do art. 237, c/c o parágrafo único do art. 235, do Regimento Interno do TCU, e no art. 105 da Resolução - TCU 259/2014;
c) dar ciência ao representante."
É o Relatório.

não há

Não atuou.

REPRESENTAÇÃO DO MINISTÉRIO PÚBLICO JUNTO AO TCU. SOLICITAÇÃO DE FISCALIZAÇÃO DO FUNDO ELEITORAL EM CONJUNTO COM O TRIBUNAL SUPERIOR ELEITORAL. NÃO CONHECIMENTO. ARQUIVAMENTO

REPRESENTAÇÃO (REPR)

Secretaria de Controle Externo da Administração do Estado (SecexAdministração).

Inicialmente, registro que atuo no presente processo pelo fato de a Justiça Eleitoral fazer parte da Lista de Unidades Jurisdicionadas a mim atribuída no biênio 2019-2020 (LUJ 8) (peça 3) , conforme art.7º da Resolução 175/2005.
2.	Em exame representação formulada pelo Subprocurador-Geral Lucas Rocha Furtado, com o objetivo de que essa Corte de Contas decida pela adoção das medidas de sua competência visando fiscalizar, em conjunto com o Tribunal Superior Eleitoral (TSE) , a execução dos recursos do Fundo Especial de Financiamento de Campanha no valor de R$ 2 bilhões, denominado "fundo eleitoral", aprovado pelo Congresso Nacional para o Orçamento de 2020 e sancionado pelo Presidente da República, os quais se destinarão a financiar as campanhas eleitorais municipais no presente exercício.
3.	A Secretaria de Controle Externo da Administração do Estado (SecexAdministração) , em sua instrução, considera que a representação não preenche os requisitos de admissibilidade constantes do art. 235 do Regimento Interno do TCU e/ou no art. 103, § 1º, da Resolução - TCU 259/2014, haja vista não estar acompanhada de indícios suficientes concernentes à irregularidade ou ilegalidade noticiada e propõe seu não conhecimento (peça 4, p.2-3) .
4.	Ademais, ressalta o disposto na jurisprudência desta Corte, ilustrada pelo Acórdão 2714/2019-TCU-Plenário (Relator Ministro Benjamin Zymler) , de que:
"O MPTCU não consta do rol de legitimados para solicitar realização de auditorias ao Tribunal, consoante inteligência do art. 71, inciso IV da Constituição Federal; art. 38, inciso I da Lei 8.443/1992; e arts. 1º, inciso II, 231 e 232 do Regimento Interno do TCU; e a dicção do art. 81, inciso I, da Lei 8.443/1992, interpretada à luz da Constituição, não abrange a solicitação para realizar fiscalizações nas unidades administrativas da União." 
5.	Observo que o pedido de ação de controle em conjunto com o TSE está embasado na relevância e na materialidade do assunto, e links para notícias publicadas pela imprensa (peça 1, p.2) , conjunto que não configura indício suficiente para que a representação seja conhecida, até porque não há irregularidade sendo noticiada. 
6.	Em verdade, a essência da representação embute uma proposta de realização de fiscalização, a qual o MPTCU não é legitimado para elaborar e encaminhar a este Tribunal.
7.	Não obstante, o auditor da SecexAdministração menciona em sua instrução (peça 4, item 12) que os subprocuradores-gerais e procuradores do MPTCU adquirem legitimidade para representar apenas quando recebem a delegação do Procurador-Geral prevista no art. 82 da Lei 8.443/93. No entanto, essa vaga menção não é levada para a conclusão nem para a proposta de encaminhamento. 
8.	Dada sua relevância, a matéria não pode deixar de ser tratada neste voto, posto que, de todas as representações do MPTCU que já relatei, é a primeira vez que este assunto, há muito vencido no âmbito desta Corte, é tratado. Conforme voto condutor do Acórdão 418/2002-TCU-Plenário, de relatoria do Ministro Walton Alencar Rodrigues:
"10.1 De início, entendemos que a Ex.ma Sra. Procuradora Cristina Machado da Costa e Silva, independentemente de delegação por parte do Procurador-Geral, tem legitimidade para a interposição do recurso em tela, tendo em vista os princípios institucionais da unidade, da indivisibilidade e da independência funcional. Outrossim, deve-se ressaltar que a interposição dos recursos previstos na Lei Orgânica do TCU é uma atribuição inerente ao seu cargo, não sendo razoável sustentar o entendimento de que um membro do Ministério Público junto ao TCU se visse impedido de interpor recurso nos processos em que atuou como custos legis.
Nesse sentido, entendemos que o caput do art. 82 da Lei n° 8.443/92 deve ser interpretado de forma restritiva, não havendo que se cogitar em ilegitimidade ativa por parte da Ex.ma Sra. Procuradora Cristina Machado da Costa e Silva."  (grifei) 
9.	Destaco, ainda, o conteúdo do voto condutor do Acórdão 656/2009-TCU-Plenário (rel. Min. Walton Alencar Rodrigues) :
"A legislação vigente reserva ao Ministério Público junto ao TCU atuar de duas diferentes formas, como parte e como fiscal da lei.
Atua como parte quando autor de representação, nos termos dos artigos 6º, inciso XVIII, alínea "c", da Lei Complementar 75/1993, e 237, inciso I, do Regimento Interno do TCU.
Exerce a função de fiscal da lei, ao comparecer às sessões do Tribunal e dizer de direito, verbalmente, ou por escrito, em todos os assuntos sujeitos à decisão do Tribunal (artigos 81, inciso II, da Lei 8.443/1992 e 62, incisos II e III, do Regimento Interno) .
Foi assim - como fiscal da lei - que atuou o Procurador-Geral Lucas Rocha Furtado, por ocasião da prolação do Acórdão 969/2006-TCU-Plenário.
Ainda que o representante do Ministério Público, atuando como custos legis, tenha assentido com os fundamentos do Acórdão recorrido, em oposição ao pedido do Procurador Júlio Marcelo de Oliveira, não se pode emprestar a essa manifestação o aceite tácito ou expresso do decisum pelo autor (art. 503 do CPC) , em razão das diferentes formas de atuação do Ministério Público (parte e fiscal da lei) e de sua independência funcional (artigos 4º da Lei Complementar 75/1993 e 1º, § único, da Lei 8.625/1993) .
Inadmissível, portanto, que a manifestação verbal do Procurador-Geral possa afastar a possibilidade de o autor da representação vir a recorrer."  (grifei) 
10.	Portanto, não há que se falar em falta de legitimidade de um membro do MP/TCU para representar ou interpor recursos no âmbito desta Corte de Contas. 
11.	Entretanto, neste caso concreto, a ausência de indícios de irregularidades na representação me faz aderir à proposta da Unidade Técnica e não conhecer da presente representação. 
Ante o exposto, manifesto-me porque o Tribunal aprove o acórdão que ora submeto à deliberação deste Colegiado. 
TCU, Sala das Sessões Ministro Luciano Brandão Alves de Souza, em 2 de setembro de 2020.
RAIMUNDO CARREIRO 
Relator